【裁判字號】    98,交上訴,1176
【裁判日期】    990129
【裁判案由】    傷害致重傷
【裁判全文】
臺灣高等法院臺南分院刑事判決      98年度交上訴字第1176號
上  訴  人  臺灣雲林地方法院檢察署檢察官
上  訴  人  甲○○
即  被  告
選任辯護人  陳信宏律師
上列上訴人因被告過失傷害致重傷案件，不服臺灣雲林地方法院
97年度交易字第189 號中華民國98年10月12日第一審判決（起訴
案號：臺灣雲林地方法院檢察署97年度偵字第3301號），提起上
訴，本院判決如下：
    主  文
上訴駁回。
甲○○緩刑參年，並應於緩刑期間按月給付蘇棟淋新臺幣壹萬伍
仟元損害賠償金（合計參拾陸個月，新臺幣伍拾肆萬元）。
    事  實
一、甲○○領有重型機車駕駛執照，於民國97年2 月14日上午9
    時許，騎乘車牌LXI-150 號重型機車搭載友人蔡曜吉，沿雲
    林縣北港鎮○○路由北往南方向行駛，途經該路與復興街無
    號誌交岔路口時，本應注意汽車在同一車道行駛時，除擬超
    越前車外，後車與前車之間應保持隨時可以煞停之距離，並
    注意車前狀況，隨時採取必要之安全措施，且該路段行車時
    速不得超過50公里，行經無號誌交岔路口時，應減速慢行，
    作隨時停車之準備，而依當時天候晴、日間自然光線、路面
    乾燥、無缺陷、無障礙物、視距良好等一切情況，並無不能
    注意之情事，竟疏未保持行車安全距離，注意車前狀況，亦
    未減速慢行，作隨時停車之準備，貿然以每小時60公里之速
    度超速行駛，欲通過上開路口時，適因騎乘車牌NUQ-227 號
    重型機車沿文化路同方向在其前方行駛之蘇棟淋（蘇棟淋被
    訴部分另行審結），在該處交岔路口欲左轉往復興街行駛時
    ，亦疏未注意車輛行駛至交岔路口時，轉彎車應讓直行車先
    行，即貿然左轉，致甲○○煞車閃避不及，所騎乘機車之前
    車輪撞擊蘇棟淋機車之左側車身，蘇棟淋、甲○○及蔡曜吉
    3 人因而人車倒地，甲○○受有下巴撕裂傷2.5 公分、左下
    肢擦傷之傷害，蔡曜吉受有多處擦傷之傷害（蔡曜吉未對蘇
    棟淋、甲○○提出過失傷害告訴），蘇棟淋則受有外傷性腦
    出血合併水腦症、呼吸衰竭及心房顫動之傷害，雖經送往長
    庚紀念醫院嘉義分院急診治療，仍呈現意識為張眼：2 分、
    語言：氣切、運動4 分、意識狀態不能算清楚、不行言語之
    植物人狀態，而難以回復之重傷害，並於97年12月16日，經
    臺灣雲林地方法院以97年度禁字第95號裁定宣告為禁治產人
    ，截至本院言詞辯論終結為止，仍呈神智不清、手腳無力、
    臥床無法行動，鼻胃管餵食，氣切輔助抽痰避免肺炎之狀態
    。甲○○於肇事後，在犯罪未被有偵查權之機關或公務員發
    覺前，於員警前往傷者就醫之醫院處理時自首肇事，並接受
    裁判。
二、案經蘇棟淋之妻乙○○訴由雲林縣警察局北港分局報請臺灣
    雲林地方法院檢察署檢察官偵查起訴。
    理  由
壹、程序方面
一、按鑑定人由審判長、受命法官或檢察官就下列之人選任1 人
    或數人充之：一、就鑑定事項有特別知識經驗者。二、經政
    府機關委任有鑑定職務者；鑑定之經過及其結果，應命鑑定
    人以言詞或書面報告；法院或檢察官得囑託醫院、學校或其
    他相當之機關、團體為鑑定，或審查他人之鑑定，並準用刑
    事訴訟法第203 條至第206 條之1 規定，刑事訴訟法第198
    條、第206 條第1 項、第208 條第1 項分別定有明文。卷附
    臺灣省車輛行車事故覆議鑑定委員會鑑定意見書，雖係被告
    以外之人於審判外之書面陳述，然係原審法院委託鑑定後所
    製作之鑑定報告，為刑事訴訟法第159 條第1 項所指例外情
    形，應有證據能力。
二、按被告以外之人於審判外之言詞或書面陳述，除法律有規定
    者外，不得作為證據，刑事訴訟第159 條第1 項定有明文；
    又被告以外之人於審判外之陳述，雖不符前4 條（即刑事訴
    訟法第159 條之1 至之4 ）之規定，而經當事人於審判程序
    同意作為證據，法院審酌該言詞陳述或書面陳述作成時之情
    況，認為適當者，亦得為證據，復為同法第159 條之5 第1
    項所明定。除前項所列證據外，本件被告以外之人於審判外
    之陳述，均經檢察官、被告及辯護人於本院審理中表示同意
    作為本案之證據（本院卷34頁反面），本院審酌前揭證人之
    陳述及證據資料作成時之情況，核無違法取證或其他瑕疵，
    認為以之作為證據為適當，均有證據能力。
貳、實體方面
一、訊之被告坦承於上揭時、地騎乘重型機車與被害人蘇棟淋騎
    乘之重型機車發生碰撞，致被害人蘇棟淋受傷之事實，惟否
    認有何過失致重傷害犯行，辯稱：「我在上揭時、地騎乘機
    車並未超速，被害人要轉彎時未打方向燈，所以我不知道他
    要轉彎，且蘇棟淋之身體並未受傷，因其未戴安全帽，頭部
    才會受到重創，是否已達重傷之結果，亦有疑義」云云。經
    查：
  (一)被告於97年2 月14日上午9 時許，騎乘車牌LXI-150 號重型
    機車搭載友人蔡曜吉，沿雲林縣北港鎮○○路由北往南方向
    行駛，途經該路與復興街無號誌交岔路口時，與蘇棟淋所騎
    乘，沿文化路同方向在其前方行駛，於該路口欲左轉進入復
    興街之NUQ-227 號重型機車發生擦撞等事實，業據被告自白
    不諱，復有道路交通事故現場圖、道路交通事故調查報告表
    (一)(二)、雲林縣警察局北港分局道路交通事故談話紀錄表及照
    片14張在卷可稽（偵卷15至20頁、23至29頁）。
  (二)被害人蘇棟淋因本件車禍，經送往長庚紀念醫院嘉義分院急
    診，受有外傷性腦出血合併水腦症、呼吸衰竭及心房顫動之
    傷害，經治療後，仍呈現意識為張眼：2 分、語言：氣切、
    運動4 分、意識狀態不能算清楚、不行言語之症狀，有該醫
    院之診斷證明書及財團法人長庚紀念醫院嘉義分院97年7 月
    25日（97）長庚院嘉字第00753 號函1 紙附卷可按（偵卷48
    至49頁）；蘇棟淋之妻乙○○、子蘇成祿向原審法院聲請對
    蘇棟淋宣告禁治產，原審法院以97年度禁字第95號禁治產宣
    告事件，囑託長庚紀念醫院嘉義分院鑑定蘇棟淋身體狀況，
    經鑑定人周士雍結證：「被害人蘇棟淋於97年2 月間，因騎
    機車發生車禍而腦部受傷，雖經開腦手術及住院4 個月治療
    ，迄今仍昏迷不醒，呈現植物人之狀態，對外界刺激無反應
    ，無語言溝通能力，使用氣切呼吸，並以鼻胃管進食，其大
    小便失禁，包用紙尿布，四肢略呈僵硬萎縮，日常生活皆需
    他人照顧，已呈現心神喪失之狀態」等語，而裁定宣告蘇棟
    淋為禁治產人，有上開裁定書在卷可考（原審卷32至34頁）
    。截至本院言詞辯論終結為止，蘇棟淋仍呈神智不清、手腳
    無力、臥床無法行動，鼻胃管餵食，氣切輔助抽痰避免肺炎
    之狀態，復有長庚醫療財團法人嘉義長庚紀念醫院99年1 月
    11日診斷證明書附卷可查（本院卷44頁），足見被害人蘇棟
    淋雖經治療仍呈植物人狀態，屬難以回復正常之重傷害無訛
    ，被告辯稱：蘇棟淋是否已達重傷害之結果，仍有疑義云云
    ，自非可採。
  (三)依本件道路交通事故現場圖及現場相片顯示，被害人蘇棟淋
    騎乘機車之車頭朝北、車尾朝南，右側倒臥接近交岔路口南
    往北車道中線上，車身左側中間毀損；被告騎乘機車之車頭
    朝北、車尾朝南，右側倒臥於交岔路口南往北車道靠近雙黃
    分向線，車頭處受損（偵卷18頁、23至29頁），且被告於警
    詢及偵查中均自承：「當時我所騎乘重機車LXI-150 號沿文
    化路由北向南直行，至肇事地點時，蘇棟淋所騎重機車NUQ-
    227 號亦沿文化路由北向南直行，蘇棟淋突然欲左轉進復興
    街，我車子前車輪撞到對方重機車左側中間」等語（偵卷9
    頁、45頁）；佐以現場刮地痕及雙方車輛撞擊後所產生散落
    物之位置係分佈在文化路與復興街口接近雙黃實線處，可知
    被告與蘇棟淋之車輛撞擊地點應在上揭交岔路口中央之雙黃
    實線附近。臺灣省車輛行車事故覆議鑑定委員會鑑定結果，
    亦認兩車撞擊地點應位於兩車刮地痕起點後方之中央分向線
    附近，有該會98年5 月21日覆議字第0986201821號函在卷足
    憑（原審卷88頁）。又被告與被害人之機車發生撞擊前，均
    在行進狀態，於蘇棟淋機車開始轉彎時，被告之機車顯然已
    經到達上開交岔路口，2 車才會發生擦撞，參以被告於警詢
    中及偵查中均自陳：「我的機車在蘇棟淋之機車後面，約1
    台半機車之距離；當時被害人乘騎機車左轉時，我想要閃避
    已經來不及了」等語（偵卷9 至10頁、45頁），及在原審審
    理中自承：「當時我騎在蘇棟淋的機車左後方約1 台半機車
    之距離；我騎機車通過該路口時，與蘇棟淋之機車速度都是
    保持一樣的速度」等語（原審卷116 至第117 頁背面），顯
    見車禍發生前，被告之機車在蘇棟淋機車後方，並未保持隨
    時可以煞停之安全距離。又本件肇事路段之速限為每小時50
    公里，有道路交通事故調查表可稽（偵卷19頁），被告於事
    故發生當日11時35分許，在長庚紀念醫院嘉義分院急診室，
    員警製作交通事故談話紀錄表時自承：「（發生危險時距離
    對方多遠？採取何種反應措施？）約一部半機車之距離，有
    剎車。」、「（肇事當時行車速率多少？）約60公里/ 小時
    」（偵卷16頁）；於偵查中自承：「（你之前說撞上去之前
    車速約5 、60公里？）是」、「（本件車禍鑑定結果你騎車
    行輕無號誌路口沒有減速反而超速行駛，有肇事次因，有無
    意見？）沒有竟見。」；於原審審理中並供稱：「（報告認
    為你是肇事次因？對於你有過失部分你是仍要否認？）不否
    認」各等語（偵卷45頁；原審卷19頁背面），益見事故發生
    當時，被告並未減速慢行，反以超過上開路段速限之速度，
    緊跟蘇棟淋之機車行駛，且疏未注意車前狀況，致於蘇棟淋
    之機車轉彎時，煞車閃避不及，發生擦撞。
  (四)按行車速度，依速限標誌或標線之規定，無標誌或標線者，
    行車時速不得超過50公里，行經無號誌之交岔路口，應減速
    慢行，作隨時停車之準備。汽車在同一車道行駛時，除擬超
    越前車外，後車與前車之間應保持隨時可以煞停之距離；汽
    車行駛時，應注意車前狀況，隨時採取必要之安全措施，道
    路交通安全規則第93條第1 項第1 款、第2 款、第94條第1
    項、第3 項分別定有明文。被告係考領有重型機車駕駛執照
    之駕駛人（偵卷16頁），對於上開規定理應知之甚詳，且事
    發當時為晴天、日間自然光線、柏油路面乾燥無缺陷、無障
    礙物、視距良好，有道路交通事故調查報告表在卷可稽（偵
    卷19頁），並無不能注意之情事，被告行經前開無號誌之交
    岔路口時，竟未減速慢行，反以超過上開路段速限之速度，
    緊跟蘇棟淋之機車行駛，且疏未注意車前狀況，致於蘇棟淋
    之機車轉彎時，未能及時煞車閃避，自後方擦撞蘇棟淋之機
    車，其行為自有過失。且本案經原審法院送請臺灣省車輛行
    車事故覆議鑑定委員會鑑定結果，亦認「被害人蘇棟淋駕駛
    普通重機車，行經無號誌交岔路口，左轉彎車未暫停讓直行
    車先行，為肇事主因；被告甲○○駕駛普通重機車，行經無
    號誌交岔路口，未減速反超速行駛，為肇事次因」，有該會
    98年4 月20日覆議字第0986201385號函在卷足憑（原審卷85
    頁）。
  (五)縱認被告於97年5 月31日警詢中所供：「當時雙方速度相同
    ，約40至50公里」（偵卷10頁），及證人蔡曜吉於原審審理
    中證述：「我是憑著我的感覺判斷當時的車速4 、50公里」
    等語（原審卷78至79頁）為真實，可認被告當時並未超速行
    車；惟被告自承其跟在蘇棟淋機車後方約一台半機車之距離
    ，僅約3 公尺左右，參酌「汽車煞車距離、行車速度及道路
    摩擦係數對照表」所載，汽車時速40公里在乾燥瀝青路面上
    之煞車距離即達7.4 至9 公尺之間，顯已超過被告所自承之
    跟車距離，亦堪認定被告行車確實未保持隨時可以煞停之距
    離，對於本件車禍之發生，自難辭過失責任。且被告之過失
    行為，與被害人蘇棟淋重傷害之結果間，有相當之因果關係
    ，雖蘇棟淋在交岔路口未注意左後側被告之機車並讓其先行
    ，即突然左轉行駛，致與被告發生車禍，有違道路交通安全
    規則第102 條第1 項第2 款規定，就本件車禍之發生與有過
    失，惟並不影響被告本件過失責任之成立。
  (六)綜上所述，本件事證明確，被告辯解尚無足採，過失犯行堪
    以認定，應依法論科。
二、核被告所為，係犯刑法第284 條第1 項後段之過失致重傷害
    罪。被告肇事後，被害人蘇棟淋經送往長庚紀念醫院嘉義分
    院急診就醫，處理車禍之雲林縣警察局交通隊北港小隊員警
    羅萬億據報後前往該醫院時，被告即自動向員警承認其為肇
    事人，自首而接受裁判等情，有雲林縣警察局交通隊北港小
    隊交通事故肇事人自首紀錄表在卷可參（偵卷30頁），雖被
    告否認就車禍之發生有過失，然其在事故發生後，警方尚未
    知悉肇事者之前，即主動承認肇事並接受裁判，仍無礙於自
    首之成立，應依刑法第62條前段規定減輕其刑。
三、原審依上開刑法之規定，並審酌被告駕車時本應注意道路交
    通安全規則之相關規定，以維護行車安全，竟疏於注意而肇
    車禍，致被害人受傷呈植物人狀態，而無法回復正常之嚴重
    傷害，不僅造成被害人身心極大損害，日後之醫療照顧，對
    其家人亦造成精神上及經濟上之重大負擔，情節非輕，且犯
    後態度不佳，迄今仍未與被害人達成民事和解、賠償損害，
    及兩方就本件車禍之過失責任程度等一切情狀，量處有期徒
    刑6 月，並諭知易科罰金折算標準，經核認事用法，並無不
    合，量刑亦稱妥適，被告上訴意旨否認有過失，並指摘原判
    決量刑過重；檢察官上訴旨認被告無自首規定之適用，均非
    有理由，應予駁回。
四、被告前未曾因故意犯罪受有期徒刑以上刑之宣告，有台灣高
    等法院被告前案紀錄表在卷可稽，本件犯後並數度與被害人
    進行調解商談，有原審法院調解程序筆錄附卷可考，雖迄未
    能達成和解結果，惟亦可見被告確有補償被害人之意思，其
    經此偵審科刑教訓，應知所警惕而無再犯之虞，參以被告現
    仍在股役中，本院認所宣告之刑，以暫不執行為適當，併諭
    知緩刑3 年，及應於緩刑期間按月給付被害人蘇棟淋新台幣
    15,000元損害賠償金（合計36個月，54萬元），以勵自新，
    並期使被害人獲得相當之補償。
據上論斷，應依刑事訴訟法第368 條，刑法第74條第1 項第1 款
、第2 項第3 款判決如主文。
本案經檢察官王碧霞到庭執行職務。
中    華    民    國    99    年    1     月    29    日
                  刑事第三庭  審判長法  官  陳義仲
                                    法  官  蔡勝雄
                                    法  官  楊清安
以上正本證明與原本無異。
不得上訴。
                                    書記官  蔡蘭櫻
中    華    民    國    99    年    1     月    29    日
附錄論罪科刑法條：
中華民國刑法第284 條：（過失傷害罪）
因過失傷害人者，處6 月以下有期徒刑、拘役或5 百元以下罰金
，致重傷者，處1 年以下有期徒刑、拘役或5 百元以下罰金。
從事業務之人，因業務上之過失傷害人者，處1 年以下有期徒刑
、拘役或1 千元以下罰金，致重傷者，處3 年以下有期徒刑、拘
役或2 千元以下罰金。

司法院資訊處製作；財團法人民間司法改革基金會備份。
